臺灣高等法院民事判決　　　　　　　　95年度上更(二)字第83號
上　訴　人　彰化商業銀行股份有限公司土城分公司
法定代理人　甲○○
訴訟代理人　王中平律師
被　上訴人　乙○○
訴訟代理人　劉錦隆律師
複　代理人　崔駿武律師
　　　　　　楊仲傑律師
上列當事人間請求損害賠償事件，上訴人對於中華民國91年10月
31日臺灣臺北地方法院91年度重訴字第785號判決提起上訴，並
為訴之追加，經最高法院發回更審，上訴人另減縮聲明，本院於
96年7月24日言詞辯論終結，判決如下：
    主  文
被上訴人應給付上訴人新台幣貳佰貳拾伍萬肆仟伍佰伍拾元，及
自民國89年3月16日起至清償日止，按週年利率5%計算之利息。
追加之訴部分，第二審及發回前第三審訴訟費用（確定及減縮部
分除外），由被上訴人負擔。
本判決所命給付部分，於上訴人以新台幣柒拾伍萬元預供擔保後
得假執行，但被上訴人如以新台幣貳佰貳拾伍萬肆仟伍佰伍拾元
為上訴人預供擔保，得免為假執行。
    事實及理由
一、上訴人起訴主張：原審共同被告賴雪琴係三然貿易有限公司
    （下稱三然公司）股東，於民國（下同）86年12月27日與上
    訴人簽具保證書，保證三然公司對上訴人所負之債務於新台
    幣（下同）1億元限額內，與主債務人三然公司負連帶清償
    責任。詎自87年12月16日起，三然公司因對上訴人約有
    55,590,000元之債務陸續到期，乃於同年月18日向上訴人申
    請展期，經上訴人總行於同年月28日核准。詎賴雪琴藉其為
    三然公司股東及與負責人林蘭芳係姻親（姑嫂）關係之便，
    預悉三然公司財務周轉失靈，進而利用該公司申請展期期間
    ，迅於87年12月24日與其妹即被上訴人通謀虛偽意思表示，
    將賴雪琴本人所有之台北市○○區○○段4小段461號土地及
    坐落其上第1798建號房屋（下稱系爭房地），向台北市大安
    地政事務所辦理買賣移轉所有權登記，並於88年1月18日辦
    妥登記，惟恐買賣登記不及無法脫產，賴雪琴乃於該買賣移
    轉登記前先將系爭房地與原審共同被告李昌平通謀虛偽設定
    第3順位最高限額抵押權6,000,000元（第1、2順位抵押權分
    別為台灣銀行2,400,000元、1,200,000元，且均未貸用款項
    ），於88年1月14日經台北市大安地政事務所辦妥上開不實
    之抵押權設定登記，致上訴人取得臺灣台北地方法院88年度
    裁全字第96號准予假扣押之民事裁定後，因受賴雪琴與被上
    訴人間之通謀虛偽買賣移轉所有權及賴雪琴與李昌平間之通
    謀虛偽設定抵押權而未能實現假扣押執行，上訴人之債權顯
    受有損害，嗣系爭房地移轉登記後，被上訴人於88年2月10
    日再以系爭房地向世華銀行抵押貸款3,000,000元，現已部
    分清償等情，爰依民法第184條、第185條規定，請求被上訴
    人、賴雪琴、李昌平連帶給付上訴人6,000,000元，及自起
    訴狀繕本送達翌日起至清償日止，按年息5%計算之利息。
二、被上訴人則以：被上訴人與賴雪琴為姊妹關係，就系爭房地
    之移轉，並非共謀脫產之虛偽買賣，而李昌平與賴雪琴間之
    抵押權登記，亦係因賴雪琴欲向李昌平借款而設定，且上述
    抵押權設定及所有權移轉之行為，均在上訴人辦理提存之前
    ，自無毀損債權之問題，上訴人自無受有2,860,000元或5,5
    10,000元之損害。至上訴人訴請塗銷系爭房地所有權移轉登
    記部分，既已在其知悉系爭房地所有權移轉登記2年之後，
    且請求賠償金錢與請求塗銷登記為不同之訴，上訴人請求伊
    賠償金錢時，僅發生請求賠償金錢部分之時效中斷而已，並
    不發生請求塗銷登記部分之時效亦隨之中斷效力，是該塗銷
    登記部分之請求權，依民法第197條第1項規定，已罹於時效
    等語，資為抗辯。
三、原審對於上訴人之請求，判決上訴人全部敗訴，上訴人不服
    ，提起上訴，並於本院92年度上字第15號事件追加先位聲明
    ，請求被上訴人與原審共同被告賴雪琴就系爭房地於88 年1
    月18日以買賣為原因所為之所有權移轉登記塗銷，並請求被
    上訴人、賴雪琴、李昌平應連帶給付上訴人2,860,000元，
    及自起訴狀繕本送達翌日起至清償日止，按年息5%計算之利
    息；並減縮原審請求之金額6,000,000元本息為5,510,000元
    本息，改列為備位請求（賴雪琴、李昌平部分、及備位請求
    部分經本院及最高法院歷次判決後已告確定，茲不贅述），
    本院92年度上字第15號判決上訴人先位聲明部分全部敗訴，
    上訴人提起上訴，最高法院廢棄本院部分判決發回，本院前
    審即94年上更(一)字第76號判決則改判上開先位請求部分勝訴
    ，被上訴人不服，提起上訴，最高法院廢棄上開先位請求關
    於命被上訴人應給付上訴人2,476,000元部分發回本院，並
    駁回被上訴人其餘上訴。上訴人於本院減縮聲明，求為判決
    ：被上訴人應給付上訴人2,254,550元，及自起訴狀繕本送
    達翌日起至清償日止，按年息5%計算之利息，上訴人願供擔
    保請求宣告假執行（見本院卷第19頁、第105頁）。被上訴
    人則求為判決駁回上訴（按應係上訴人追加之訴），如受不
    利判決，願供擔保請准免為假執行。（本院僅就先位之訴，
    上訴人請求被上訴人給付2,254,55 0元本息部分審理）。
四、經查，(一)賴雪琴為三然公司股東，於86年12月27日與上訴人
    簽具保證書，保證三然公司對上訴人所負債務於1億元限額
    內，與主債務人三然公司負連帶清償責任。(二)87年12月16日
    起，三然公司對上訴人之債務陸續到期，乃於同年12月18日
    向上訴人申請展期，並於同年月28日經上訴人總行獲准。(三)
    賴雪琴於申請展期之期間之87年12月24日，與被上訴人簽訂
    契約，將其所有系爭房地售予被上訴人，並於88年1月18日
    辦妥買賣移轉登記。(四)賴雪琴於88年1月14日將系爭房地為
    李昌平設定第3順位最高限額抵押權6,000,000元，並經台北
    市大安地政事務所辦妥抵押權設定登記，於同年2月10日塗
    銷該抵押權登記。(五)上訴人於88年1月16日提存擔保金聲請
    假扣押賴雪琴之財產，於88年1月19日撤回執行。(六)被上訴
    人於取得系爭房地所有權後，於88年2月10日設定本金最高
    限額3,600,000元之抵押權予訴外人世華銀行，貸得3,000,0
    00元，惟已為部分清償。(七)被上訴人因前開買賣移轉登記及
    抵押權設定登記，涉有使公務員登載不實罪嫌，經台灣台北
    地方法院判處有期徒刑，被上訴人上訴，並經本院刑事庭駁
    回上訴而告確定等事實，為兩造所不爭，並有保證書、授信
    約定書、債權憑證、台灣台北地方法院88年度易字第3371號
    判決、本院91年上易字第832判決可證（見原審卷第62頁至
    64頁、第27頁至28頁、第5頁至11頁、第38頁至44頁），堪
    信為真。
五、本院94年上更(一)字第76號判決認定：賴雪琴將系爭房地以買
    賣為原因移轉給乙○○係為通謀虛偽，並判決「被上訴人乙
    ○○台北市○○區○○段4小段461號土地及坐落其上第1798
    建號房屋於88年1月18日以買賣為原因辦理之所有權移轉登
    記均應予塗銷」部分業已確定（見本院前開判決及最高法院
    95年度台上字第894號判決）。賴雪琴及乙○○間之虛偽買
    賣，係故意以背於善良風俗之方法加損害於上訴人之債權，
    自應負侵權行為損害賠償責任（最高法院67年度第5次民事
    庭庭長推總會議決議(二)、73年台抗字第472號判例參照）。
    查：
  (一)按負損害賠償責任者，除法律另有規定或契約另有訂定外，
    應回復他方損害發生前之原狀。第一項情形，債權人得請求
    支付回復原狀所必要之費用，以代回復原狀。不能回復原狀
    或回復顯有重大困難者，應以金錢賠償其損害。民法第213
    條第1、3項、第215條分別定有明文。本件乙○○虛偽買受
    系爭房地並登記為所有權人後，旋於88年2月10日設定最高
    限額抵押權予世華銀行貸款，迄94年11月止尚有247萬6000
    元尚未清償，有財團法人金融聯合徵信中心資料可參（見本
    院更1卷第93-1頁），世華銀行係善意第三人，受土地法第
    43條保護，上訴人自無法向其請求塗銷抵押權登記，是縱令
    系爭房地回復所有權登記為賴雪琴所有，亦無從回復系爭房
    屋原未有該項抵押權設定之原狀，顯屬不能回復原狀或回復
    原狀顯有重大困難，是上訴人依民法第215條請求乙○○以
    金錢賠償，自屬有據。至於被上訴人是否曾將向世華銀行貸
    得之300萬元交付賴雪琴，屬其內部問題，不影響被上訴人
    之損害賠償責任。
  (二)本件損害之計算，應以起訴時為準（最高法院95年度台上字
    第1798號判決、92年度台上字第829號判決、87年度台上字
    第563號判決參照），嗣後系爭房地價格之變動，不影響損
    害賠償之計算。上訴人於88年12月13日起訴請求損害賠償，
    有附帶民事起訴狀可證（見原審重附民卷第1頁）。經本院
    送請鑑定後，系爭房地如於88年12月13日拍定，其合理價格
    為5,635,449元，有台企資產鑑定顧問有限公司估價報告書
    （外放）、補充說明可稽（見本院卷第87頁），補充說明並
    為兩造所不爭執（見本院卷第95頁、105頁），本院認鑑定
    人依比較法、收益法、成本法評估，其方式合理，其鑑定價
    格5,635,449元為可採。被上訴人雖另提出原審民事執行處
    委託台新不動產估價師事務所鑑定之鑑定報告影本（見本院
    卷第110頁），主張系爭房地之價值為861,6000元云云。惟
    查：該鑑定報告之「價格日期」為「96年5月21日」，而非
    「88年12月13日」，時間不同，房地產之價值不同，故該鑑
    定報告不得作為本件認定「88年12月13日」價值之依據。被
    上訴人截至88年12月13日止，尚欠世華銀行3,000,000元，
    因還款繳息正常，故無遲延利息及違約金等情，有國泰世華
    商業銀行南京東路分行96年4月12日日國世南京東字第09600
    00126號函可按（見本院卷第80頁）。上訴人提出之賴雪琴
    借戶攤還情形暨債權計算書所載，88年2月5日本金餘額為
    5,635,449元，加計利息、違約金後，如附表所示，即88年8
    月4日共5,920,365元；96年5月16日共10,827,826元。於88
    年12月13日時，上訴人對賴雪琴之債權為5,635,449元加計
    利息、違約金後，已超過5,635,449元，故如無世華銀行之
    抵押權，上訴人得受償之金額為5,635,449元，但如有世華
    銀行之優先權3,000,000元，上訴人僅得受償2,635,449元（
    5,635,449-3,000,000），故上訴人之損害即世華銀行優先
    受償之3,000,000元（5,635,449-2,635,449），上訴人僅請
    求被上訴人給付2,254,550元，及自起訴狀繕本送達翌日即
    89年3月16日起至清償日止，按年息5%計算之利息，即屬有
    據。
六、綜上所述，賴雪琴與乙○○虛偽買賣系爭房地，並為所有權
    移轉登記，先位請求部分，上訴人依侵權行為法則，請求被
    上訴人賠償因不能回復原狀之損害2,254,550元，及自起訴
    狀繕本送達翌日即89年3月16日起至清償日止，按年息5%計
    算之利息，即屬有據，應予准許。又兩造均陳明願供擔保宣
    告准免假執行，經核均無不合，爰分別酌定相當擔保金額准
    許之。
七、本件事證已臻明確，兩造其餘攻擊、防禦方法及未經援用之
    證據，經本院審酌後認對判決結果不生影響，爰不一一論列
    ，附此敘明。
八、據上論結，本件追加之訴為有理由，依民事訴訟法第78條、
    第463條、第390條第2項、第392條，判決如主文。
中　　華　　民　　國　　96　　年　　8　　月　　7  　　日
                    民事第十五庭
                        審判長法　官  林恩山
　　　　　　　　　　　　  　　法　官  陳駿璧
　　　　　　　　　　　　  　　法　官  郭松濤
正本係照原本作成。
如不服本判決，應於收受送達後20日內向本院提出上訴書狀，其
未表明上訴理由者，應於提出上訴後20日內向本院補提理由書狀
（均須按他造當事人之人數附繕本）上訴時應提出委任律師或具
有律師資格之人之委任狀；委任有律師資格者，另應附具律師資
格證書及釋明委任人與受任人有民事訴訟法第466條之1第1項但
書或第2項（詳附註）所定關係之釋明文書影本。
中　　華　　民　　國　　96　　年　　8 　　月　　8 　　日
　　　　　　　　　　　　　　　書記官  劉  瑗
附註：
民事訴訟法第466條之1（第1項、第2項）：
對於第二審判決上訴，上訴人應委任律師為訴訟代理人。但上訴
人或其他法定代理人具有律師資格者，不在此限。
上訴人之配偶、三親等內之血親、二親等內之姻親，或上訴人為
法人、中央或地方機關時，其所屬專任人員具有律師資格並經法
院認為適當者，亦得為第三審訴訟代理人。
